臺灣臺中地方法院民事判決
111年度訴字第1689號
原      告  詹來春  
訴訟代理人  林溢根律師                      
被      告  劉吉川  

訴訟代理人  盧永和律師
上列當事人間請求返還不當得利事件，本院於民國111年9月14日
言詞辯論終結，判決如下：
    主    文
原告之訴及假執行之聲請均駁回。
訴訟費用由原告負擔。
    事實及理由
一、原告主張：訴外人即被告之配偶賴昭鈺向原告借款，賴昭鈺
    及被告則簽發本票或支票予原告作為擔保。其中被告於民國
    109年1月初簽發票號A0000000號、面額新臺幣（下同）360
    萬、發票人為被告、付款人為臺中民權路郵局、未載發票日
    之支票（下稱系爭支票），並向原告佯稱系爭支票未載發票
    日期，故隨時可兌現。經原告持系爭支票至大里農會，遭行
    員拒收，表示此為一無效支票。被告因未於系爭支票記載發
    票日，而受有免於負擔系爭支票發票人責任之財產上利益，
    致原告受有無法享受系爭支票持票人權利之財產上損害，原
    告不具保有利益之正當性，應構成無法律上原因。又被告受
    有利益係因其在系爭支票上未填寫發票日之侵害權益事實，
    故本件屬非給付型不當得利，被告應就其受有利益之法律上
    原因負舉證責任。爰依民法第179條、第181條但書之規定，
    請求被告返還不當得利價額360萬元等語。並聲明：（一）
    被告應給付原告360萬元，及自起訴狀繕本送達翌日起至清
    償日止，按週年利率百分之5計算之利息。（二）原告願供
    擔保請准宣告假執行。
二、被告則以：原告未提出具體證據證明被告之配偶係於何時、
    何地，透過何種方式交付款項與被告，亦未舉證證明確有借
    貸關係存在；法律所規定之無效票據，自始當然無效，依法
    不須負擔票據上的責任，故亦無不當得利的問題等語，資為
    抗辯。並聲明：（一）原告之訴駁回。（二）如受不利判決
    ，請准供擔保免為假執行。
三、本件經本院協同兩造整理爭點為（見本院卷第46頁）：
（一）原告主張被告開立系爭支票用以擔保其妻對原告之借款；
      被告否認，原告是否已盡不當得利構成要件之舉證之責？
（二）原告主張被告開立未載發票日期屬無效票之系爭支票，被
      告受有免於負擔系爭支票發票人責任之財產上利益，致原
      告受有無法享受持票人權利之損害，請求返還不當得利價
      額360萬元；被告抗辯並無借款，否認受有利益致原告受
      有損害以及價額，原告就不當得利之要件及應返還之價額
      ，是否已盡舉證責任？
四、本院之判斷：
（一）經查，被告於109年1月初簽發系爭支票予原告，經原告持
      系爭支票至大里農會，遭行員拒收等情，業據被告提出系
      爭支票影本為證（見本院卷第17頁），且為被告所不爭執
      ，是此部分之事實，首堪認定。
（二）按無法律上之原因而受利益，致他人受損害者，應返還其
      利益。雖有法律上之原因，而其後已不存在者，亦同；不
      當得利之受領人，除返還其所受之利益外，如本於該利益
      更有所取得者，並應返還。但依其利益之性質或其他情形
      不能返還者，應償還其價額，民法第179條、第181條各有
      明文。次按當事人主張有利於己之事實者，就其事實有舉
      證之責任，民事訴訟法第277條亦有明文。故主張不當得
      利請求權存在之當事人，對於不當得利請求權之成立，應
      負舉證責任，即應證明他方係無法律上之原因而受利益，
      致其受有損害，且如他方受有利益非無法律上之原因，或
      他方並未受有利益者，自無不當得利之可言。
（三）原告固主張被告因未於系爭支票記載發票日，而受有免於
      負擔系爭支票發票人責任之財產上利益，致原告受有無法
      享受系爭支票持票人權利之財產上損害等語，並提出系爭
      支票為證，惟按支票應記載左列事項，由發票人簽名：七
      、發票年、月、日。欠缺本法所規定票據上應記載事項之
      一者，其票據無效。票據法第125條第1項第7款、第11條
      第1項前段定有明文。又所謂無效，係指自始、當然、確
      定的不生效力，縱經當事人承認，亦不能使其發生效力（
      最高法院73年度台上字第1633號判決意旨參照）。查系爭
      支票既未經被告於簽發之初記載發票年、月、日，依據前
      開規定，不能認有發票之效力，而係自始、當然、確定不
      生效力之無效票據，被告自始即毋庸負擔票據債務，且原
      告自始即未取得票據權利。而被告既從未因簽發系爭支票
      而負擔任何票據債務，則難認其免於負擔系爭支票發票人
      責任乙情，可等同於其受有財產上之利益，因此，原告請
      求被告返還不當得利即系爭支票所載之票面金額360萬元
      ，洵屬無據。
五、綜上所述，本件原告主張依民法第179條、第181條但書規定
    ，請求被告給付原告360萬元，及自起訴狀繕本送達翌日起
    至清償日止，按週年利率百分之5計算之利息，為無理由，
    應予駁回。原告之訴既經駁回，其假執行之聲請，失所依據
    ，應併予駁回。
六、本件事證已臻明確，兩造其餘之攻擊防禦方法及舉證，經本
    院審酌後，認均不足以影響本判決之結果，爰不逐一論列，
    併此敘明。
七、據上論結，原告之訴為無理由，爰依民事訴訟法第78條規定
    ，判決如主文。　
中　　華　　民　　國　　111 　年　　10　　月　　5 　　日
                  民事第一庭      法  官  王詩銘
以上正本係照原本作成。
如對本判決上訴，須於判決送達後20日內向本庭提出上訴狀（須
按他造當事人之人數附繕本）。如委任律師提起上訴者，應一併
繳納上訴審裁判費。
中　　華　　民　　國　　111 　年　　10　　月　　6 　　日
                                  書記官  林玟君